【裁判字號】    92,訴,434
【裁判日期】    920805
【裁判案由】    貪污治罪
【裁判全文】
臺灣屏東地方法院刑事判決                          九十二年度訴字第四三四號
    公  訴  人  臺灣屏東地方法院檢察署檢察官
    被      告  丙○○
    選任辯護人  周春米
右列被告因貪污治罪案件，經檢察官提起公訴（九十二年度偵字第一七五四號），本
院判決如左：
    主  文
丙○○依據法令從事公務之人，竊取公有財物，處有期徒刑貳年陸月，褫奪公權貳年
。
    事  實
一、丙○○於民國九十二年三月間係交通部臺灣鐵路管理局（下稱鐵路局）工務處高
    雄工務段加祿道班技術工職務，負責更換鐵軌、枕木、整理鐵軌附近石頭、雜草
    清除等業務，為依據法令從事公務之人員，明知堆置在鐵路局南迴線加祿車站月
    台旁之廢枕木為鐵路局所有之公有財物，依據鐵路局訂定之「廢、爛枕木鑑定及
    處理作業程序」規定，凡工程或養護路線抽換之舊枕木，須經工務段鑑定處理小
    組鑑定後，製作廢爛枕調查鑑定表陳報工務段及材料處，民眾如要購買廢枕木時
    ，應依照程序向該局材料處辦理購料手續，並繳納購料款後，材料處通知工務段
    與承購人約定交貨事宜，由工務段負責交付與承購人。民國九十二年三月十八日
    上午十一時許，不知情之丁○○（另為不起訴處分）前往加祿道班辦公室詢問購
    買廢枕木事宜，供作檳榔園離笆之用，前住丙○○所服務之加祿道班辦公室處，
    探詢購買廢枕木之價格，詎丙○○竟基於意圖為第三人不法所有之犯意，利用丁
    ○○不知公務機關處理公有財產作業程序規定之機會，向丁○○佯稱若有廢枕木
    可通知其載運，並告知丁○○其電話號碼供聯繫之用，其後並與丁○○電話約定
    載運時間地點，丁○○因此先以二千元之報酬僱用不知情之潘正順（另為不起訴
    處分）駕駛車牌號碼二Ｖ─四五一號自用大貨車屆時一同前往。九十二年三月二
    十二日上午十一時許，丁○○偕同潘正順依約在前揭加祿車站辦公室，當日值班
    之丙○○帶同其至堆放枕木之處表示可以載運，丁○○即與潘正順搬運六十八支
    枕木裝載於上開自用大貨車上完畢，將離去之際，丁○○打電話向丙○○表示將
    贈與紅包表示答謝之意，隨後丁○○即帶領潘正順駕駛上開載運六十八支枕木之
    大貨車往佳冬方向駛去，嗣於同日下午一時許，潘正順駕駛之大貨車於行經屏東
    縣枋寮鄉省道台一線建興路段處時，為巡邏警員當場查獲，並循線查獲上情（查
    獲之六十八支枕木已發還鐵路局）。
二、案經屏東縣警察局枋寮分局送臺灣屏東地方法院檢察署檢察官偵查起訴。
    理  由
一、訊據被告丙○○固於警訊中坦承犯行，但於偵查於本院審理中雖自承知情該批廢
    枕木係公物，未經上級許可不可任人搬走（見偵查卷第二五頁、本院卷第五二頁
    ），但於偵查中先辯稱：九十二年三月二十二日丁○○有至加祿道班，其向丁○
    ○指引爛枕木在何處，並不知情丁○○搬枕木之事，未同意其搬走，亦未要求報
    酬等語（見偵查卷第五二頁）；於本院審理中則辯稱：九十二年三月二十二日丁
    ○○有至加祿道班，其向丁○○表示爛枕很多即離開，不記得有無告知枕木所在
    ，不知丁○○是否有搬等語（見本院卷第二一頁），而均否認上情。經查：
  (一)鐵路局枕木處理流程：
  1.被告於九十二年三月間係鐵路局工務處高雄工務段加祿道班技術工職務，負責更
    換鐵軌、枕木、整理鐵軌附近石頭、雜草清除等業務，為依據法令從事公務之人
    員，明知堆置在鐵路局南迴線加祿車站月台旁之廢枕木為鐵路局所有之公有財物
    ，依據鐵路局訂定之「廢、爛枕木鑑定及處理作業程序」規定，凡工程或養護路
    線抽換之舊枕木，須經工務段鑑定處理小組鑑定後，製作廢爛枕調查鑑定表陳報
    工務段及材料處，民眾如要購買廢枕木時，應依照程序向該局材料處辦理購料手
    續，並繳納購料款後，材料處通知工務段與承購人約定交貨事宜，由工務段負責
    交付與承購人等情，為其所不否認。
  2.證人即鐵路局高雄工務段擔任庫守郭瓊雁證稱：「（問：任何職？）鐵路局高雄
    工務段擔任庫守，承辦材料業務，包含買賣枕木的事，保管都是由各個現場去保
    管。」、「（問：買賣枕木的流程為何？）如果工程有收回、拆除舊廢爛枕，承
    辦工程師會貼一個舊廢廢爛枕的鑑定表，並送到工務段，再由我們工務段的鑑定
    小組去鑑定枕木是屬於廢枕或爛枕，鑑定好之後，廢枕鑑定表就呈報給我們上級
    工務處，數量同時報給材料處，如果有人要來買賣枕木的時候，直接寫申請書給
    材料處，材料處會發文給要買枕木的人，告知那裡有枕木，請對方去看貨，對方
    認可後，就去匯款入鐵路局帳戶，鐵路局的會計單位收到錢，就知會材料處，表
    示已收到款，材料處再發公文、發票、提領單給對方，副本給工務段，最後承購
    人跟我聯絡約定點交事宜。爛枕的部分，鑑定表呈報給工務處，不用給材料處，
    需要的人會向我們工務段接洽，我們就會請他填具爛枕環境污染切結書，最後由
    工務段的承辦人點交，這不用付款。」（見本院卷第十九至二十頁），復有鐵路
    局九十二年四月十一日（九二）局政二字第二九四二號函文所附之「廢、爛枕木
    鑑定及處理作業程序」在卷可參（見他字卷第十一至十三頁）。足見鐵路局廢枕
    木必須先經鑑定程序予以分類後，分別以係屬廢枕木或爛枕木，欲承購廢枕木者
    則須依規定之程序辦理手續，始得載運枕木，爛枕木則可於符合要求下贈與民眾
    。
  3.證人郭瓊雁又證稱：「（問：本件的枕木是屬於爛枕或是廢枕？）本批的部分尚
    未經鑑定（指九十二年三月二十二日搬運當時），未經鑑定的枕木，是不能賣也
    不能送給別人，也不能作任何的處理。」（見本院卷第二十頁）。而本件為警查
    獲之該批枕木，係於九十二年三月二十六日經鐵路局該路段廢爛枕木鑑定小組前
    往加祿道班鑑定，其中二十六支為廢枕木、四十二支為爛枕木，枕木一支售價為
    三百一十五元，此有鐵路局九十二年四月十一日（九二）局政二字第二九四二號
    函文在卷可稽（見他字卷第三至四頁）。顯示本件於九十二年三月二十二日潘正
    順駕駛之大貨車行經屏東縣枋寮鄉省道台一線建興路段時為警查獲之六十八支枕
    木，當時係屬尚未經鑑定之枕木。參諸前開說明，未經鑑定之枕木尚未經分類廢
    枕木或爛枕木，欲承購者無以依憑辦理承購手續，自未得由任何人載運搬走。
  4.而被告係加祿道班技術工職務，負責更換鐵軌、枕木、整理鐵軌附近石頭、雜草
    清除等業務，既然明知此枕木為公有財物，則非依鐵路局規定之程序自不得任人
    搬運載走。足認明知此枕木為公有財物，須依鐵路局規定之程序辦理後，始得交
    付承購之人而搬運載走。
  (二)再證人郭瓊雁證稱：「‧‧，（枕木）保管都是由各個現場去保管。」（見本院
    卷第十九、三六頁），另證人即鐵路局高雄工務段枋寮分駐所工程師乙○○證稱
    ：「加祿道班拆下來尚未鑑定的廢枕木是由我負責提報給工務段來評鑑，但是都
    是放在道班那邊存放，如果有人要買、點收時，是要經過我們工務段的郭瓊雁小
    姐點交。」（見本院卷第五十頁），證人即加祿道班之領班甲○○證稱：「我是
    加祿道班的領班，是加祿道班的最高主管，拆下來的廢枕木尚未鑑定的枕木都放
    在我們道班收好，我們沒有特定誰保管，‧‧。」（見本院卷第五一頁），足見
    各道班拆下尚未經鑑定、或鑑定後尚未點交與承購者之枕木，均放置在各道班，
    由各道班之人保管。基此，本件尚未經鑑定之枕木亦係放置在加祿道班，由加祿
    道班之人負責保管。而被告係加祿道班技術工職務，負責更換鐵軌、枕木，並將
    更換拆下之枕木放置在加祿道班放置枕木之處所，九十二年三月二十二日該日係
    其值班，職司看管加祿道班物品安全，則其於值班之日自負有看管本件原放置在
    加祿道班而嗣後為警查獲之枕木之責。
  (三)本件枕木搬運過程：
  1.證人丁○○於偵查中證稱：其先向鐵路局人員詢問枕木之事，後來打電話與被告
    約好時地，當日以二千元僱潘正順駕駛大貨車去載，被告指引枕木地點，搬運時
    被告亦在場，亦同意其搬走，但並未同意賣其枕木，亦未談錢的問題，但其有向
    被告表示搬運完畢時贈與其紅包答謝，被告表示隨意，然其尚未給紅包等語（見
    偵查卷第二六至二七、四八至四九頁）；於本院審理中證稱：「九十二年三月十
    八日中午大約十一點我到加祿車站，詢問枕木的事，‧‧問的人我不知道是誰，
    後來我要出來時，丙○○過來問我，我跟他說我要買枕木，他就留電話給我，說
    如果有不要的枕木他再通知我，當天是星期一或星期二，我忘記了，我在當禮拜
    的星期三晚上打電話給丙○○，問他說有無消息，他說星期日或星期六，我跟他
    說我大約要一百支，星期四我再打電話給他，他跟我約星期六早上十點去加祿車
    站那邊跟他會合，後來我星期四下午去貨運行找貨車要搬枕木用，剛好潘正順有
    吊車，就接了這個工作，工資為二千元，星期五早上我再跟丙○○聯繫是否確定
    可以，他說星期六有，所以星期六早上我就帶潘正順過去那裡，丙○○也在場，
    他就帶我到加祿車站堆放枕木的鐵道旁，他就跟我指那二堆爛枕木可以載，我就
    跟潘正順搬，我不知道我搬了多少，但我看不到一百支，我有跟丙○○說我搬不
    到一百支，我就跟他說回去如果還有缺再來搬，搬完後我跟潘正順說再到佳冬去
    ，我開車帶他去，結果在路上就被查獲，當時是潘正順打電話告訴我被查獲，我
    才將車折回去。」、「三月十八日那天是我跟被告要電話，我事後確實打了多次
    電話跟被告聯絡，他跟我約好二十二日去搬，所以我才會約司機跟我一起過去，
    二十二日我跟司機過去的時候，被告有跟我們碰頭，我的電話00000000
    00、0000000000，星期六那天十點多左右就打了七、八通一直到十
一點半，他有見到我跟司機，他有帶我過去看那些是廢枕木，帶我們過去搬，帶
    我們過去後，他就先走了，搬完之後，我有打電話跟他說搬不到一百支，但是我
    並沒有回去他的值班室找他。」（見本院卷第十七至十八、二一頁）。
  2.另證人潘正順於偵查中亦證稱：九十一年三月二十二日以二千元受雇於丁○○至
    加祿道班載運枕木，在場尚有被告、丁○○等語（見本院卷第二七頁）。
  3.且本院向遠傳電信股份有限公司調閱被告使用之0000000000號行動電
    話於九十二年三月十八日至二十二日之通聯記錄，顯示此電話與丁○○使用之0
    000000000電話，於九十二年三月二十二日十一時許至十三時許間，有
    多次通話紀錄（見本院卷第四十至四五頁）。
  4.衡諸證人丁○○所證，係三月二十二日之前即以事先以二千元工資僱用證人潘正
    順，則若非被告先有應允約定該日搬運，證人丁○○何以有僱用大貨車之情事；
    且被告歷次所供雖有差異，但均自承證人丁○○確有於九十二年三月二十二日至
    加祿道班詢問枕木之事等語，足證證人丁○○確有於該日為枕木之事至加祿道班
    ；再由上揭事證，顯示被告與證人丁○○於九十二年三月二十二日十一時至十三
    時間有密集通話記錄，核諸證人丁○○僱用之潘正順於同日下午一時許駕駛大貨
    車載運枕木行經屏東縣枋寮鄉省道台一線建興路段處時為警員查獲，顯然被告與
    證人丁○○密集通話之時間正係搬運枕木之時；再由證人丁○○證稱被告有指引
    枕木所在，且於其搬運枕木時在場，同意其搬走等語，以及證人潘正順亦證稱被
    告在場等語，核屬一致，而足採信；復佐以枕木放置處所若非被告指引，證人丁
    ○○未必知曉所在等情以觀，足見被告於九十二年三月二十二日前即與證人丁○
    ○約定搬運時地，證人丁○○依約偕同證人潘正順於九十二年三月二十二日至加
    祿道班搬運枕木，該時被告確實指引證人丁○○枕木所在，並在場觀見其與證人
    潘正順搬運至大貨車上，則被告有同意證人丁○○搬運該批枕木甚明。
  (四)證人丁○○於偵查中先否認有與被告談及金錢問題，嗣又稱有向被告提及給紅包
    答謝之事，但被告表示隨意等語（見偵查卷第二六、四九頁）；於本院審理中先
    證稱：「‧‧我在跟丙○○接觸過程中，並沒有提到要包紅包給他的事情，是我
    心裡這樣想，要謝謝他幫我找枕木，‧‧」（見本院卷第十八頁），後又稱：「
    ‧‧，搬完六十幾支之後，我有打電話跟被告講，有提到要答謝他，但要等到一
    百支之後，我當時是說要包一個『紅』給他，他說隨意，‧‧。」（見本院卷第
    五一頁）。則證人丁○○關於是否與被告提及紅包之事，前後所證固有歧異，但
    審諸證人丁○○與被告並無交情，之前並不認識（見偵查卷第二十六頁），且被
    告與丁○○間為搬運枕木之事，已有多次電話聯繫，該日搬運時又且指引及在場
    ，則被告預期中對方將有所答謝，及丁○○於接受被告幫忙搬得枕木後，為向被
    告表示答謝之意而表示贈與紅包，尚與常情相符。是故，證人丁○○關於給被告
    紅包表示答謝之證詞，應足採信。足認丁○○確實於搬運六十八支枕木後向被告
    表示贈與紅包之事，而被告並未拒絕而答以隨意之語。
  (五)綜上所述，被告於九十二年三月間係鐵路局工務處高雄工務段加祿道班技術工職
    務，負責更換鐵軌、枕木、整理鐵軌附近石頭、雜草清除等業務，明知本件枕木
    為公有財物，須依鐵路局規定之程序辦理後，始得交付承購之人而搬運載走，卻
    於九十二年三月二十二日其值班職司看管加祿道班物品安全之責時，指引證人丁
    ○○加祿道班放置枕木所在，並同意其搬運枕木。本件事證明確，被告犯行堪以
    認定。
  (六)另辯護人固然聲請本院向鐵路局高雄工務段查詢，有關屏東南部各道班最近五年
    來鑑定、處理各廢、爛枕木之情形，並檢附相關資料。惟查，鐵路局處理枕木之
    流程業經證人郭瓊雁證稱如上，且有鐵路局函文及所附資料附卷可稽，已於前述
    ，則依據鐵路局訂定之「廢、爛枕木鑑定及處理作業程序」規定，已有規定之處
    理程序，至於各道班如屏東南部各道班實際處理情形即使未依該規定程序辦理，
    亦無礙於本件事實之認定，故辯護人此部分調查證據之聲請，尚無必要，附此敘
    明。
二、查被告於九十二年三月間係鐵路局工務處高雄工務段加祿道班技術工職務，負責
    更換鐵軌、枕木、整理鐵軌附近石頭、雜草清除等業務，為依據法令從事公務之
    人員，其竊取公有財物，所為係犯貪污治罪條例第四條第一項第一款之罪。被告
    利用不知情之丁○○、潘正順搬運竊取本件查獲之枕木，為間接正犯。又本件被
    告竊取之該批枕木六十八支，於九十二年三月二十六日經鐵路局該路段廢爛枕木
    鑑定小組前往加祿道班鑑定，其中二十六支為廢枕木、四十二支為爛枕木，廢枕
    木一支售價為三百一十五元，已於前述，則其所竊物品中僅二十六之為出售之廢
    枕木，其餘為可贈與民眾之爛枕木，核其所得在五萬元以下，情節輕微，應依貪
    污治罪條例第十二條第一項遞減輕其刑。至貪污治罪條例第八條第二項固明文，
    被告犯罪後，在偵查中，已自白其犯行，並自動繳交全部所竊得之財物，則減輕
    其刑，惟被告於偵查及本院審理中均未自白犯行，與此條項規定不合，自不得據
    此減輕其刑。另被告所犯法定本刑最輕為十年以上有期徒刑之罪，惟被告因一時
    貪念而竊取屬公有財物之枕木，且並未與對方談妥價格即其利得，顯見其惡性尚
    輕，如予宣告法定最低度之刑，猶嫌過重，爰依刑法第五十九條規定，遞減輕其
    刑。爰審酌被告無犯罪前科紀錄，素行良好，因一時貪念而失慮致觸法，犯後固
    未能坦承犯行，態度非佳，惟斟酌其犯罪所得非多，且鐵路局遭竊之枕木已追回
    ，所受損害不大，量處如主文所示之刑，並依貪污治罪條例第十七條規定，宣告
    褫奪公權二年。
據上論結，應依刑事訴訟法第二百九十九條第一項前段、貪污治罪條例第二條前段、
第四條第一項第一款、第十二條第一項、第十七條、刑法第十一條前段、第五十九條
，判決如主文。
本案經檢察官陳川傑到庭執行職務。
中      華      民      國      九十二      年      八     月     五    日
                          臺灣屏東地方法院刑事第三庭
                                          法  官  洪乙心
右正本證明與原本無異。
如不服本判決應於收受本判決後送達後十日內向本院提出上訴書狀，其未敘述上訴理
由者，並得於提起上訴後十日內向本院補提理由書狀（均須按他造當事人之人數附繕
本 ）「切勿逕送上級法院」
                                          書記官  陳月珍
中      華      民      國      九十二      年      八     月     五    日
附錄本案論罪科刑法條全文：
貪污治罪條例第四條第一項第一款
有下列行為之一者，處無期徒刑或十年以上有期徒刑，得併科新台幣一億元以下罰金
：
一  竊取或侵占公用或公有器材、財物者。


司法院資訊處製作；財團法人民間司法改革基金會備份。
